【裁判字號】    97,交聲,3134
【裁判日期】    971128
【裁判案由】    聲明異議
【裁判全文】
臺灣臺中地方法院交通事件裁定        97年度交聲字第3134號
原處分機關  交通部公路總局臺中區監理所
異  議  人  甲○○
即受處分人
上列受處分人因違反道路交通管理處罰條例案件，對交通部公路
總局臺中區監理所中華民國97年9 月29日所為之處分（原處分案
號：中監違字第裁60-HC0000000號裁決書）聲明異議，本院裁定
如下：
    主    文
原處分關於裁處罰鍰新臺幣肆萬玖仟伍佰元部分撤銷。
前項撤銷部分，甲○○不罰。
甲○○汽車駕駛人，駕駛汽車經測定酒精濃度超過規定標準，應
接受道路交通安全講習。
    理    由
一、原處分機關處分意旨略以：異議人即受處分人甲○○於民國
    95年4 月15日20時4 分許，駕駛車牌號碼B5-4520 號自用小
    客車，行經臺中縣太平市○○路○ 段321 號前，經臺中縣警
    察局霧峰分局員警查獲有「經呼氣式酒精檢測其酒精濃度為
    每公升0.75毫克」之違規，依違反道路交通管理處罰條例第
    35條第1 項第1 款規定，當場攔檢舉發；其後受處人於期限
    內到案，原處分機關遂依違反道路交通管理處罰條例第35條
    第1 項第1 款，裁處罰鍰新臺幣（下同）49,500元，並吊扣
    駕駛執照12個月，逾期則依裁決書處罰主文裁處。又按刑事
    訴訟法所規定之緩起訴處分乃附條件之不起訴處分之一種，
    本質上為不起訴處分之一種，此觀該法第256 條之規定自明
    ；至檢察官為緩起訴時，依刑事訴訟法第253 條之2 第1 項
    之規定，徵得被告之同意，對被告所為之指示及課予負擔，
    乃屬一種特殊之處遇措施，並非刑罰，義務勞動之性質，與
    罰鍰之性質不同，自無行政罰法第26條第1 項所謂一事不二
    罰原則之適用。本案緩起訴2 年期間業已期滿，實質確定受
    處分人免於受刑事訴究，依行政罰法第26條明訂「一事不二
    罰」原則，本所得為行政裁罰，是本所依法裁處應無不合等
    語。
二、聲明異議意旨略以：依行政罰法第26條規定一罪不二罰，採
    行「先刑法後行政」之原則，監理機關已向本人收罰鍰49,5
    00元整，並執行吊扣駕照，顯然裁決有誤，今本人被判緩起
    訴處分，並服義務勞務80小時，請撤銷行政罰鍰49,500元等
    語。
三、經查，本件受處分人甲○○因酒後駕車，經酒測測定呼氣所
    含酒精濃度超過標準值，為警舉發之事實，有舉發違反道路
    交通管理事件通知單、交通部公路總局臺中區監理所裁決書
    等在卷可稽，復為受處分人所不否認，是以本件違規事實明
    確，已堪認定。
四、惟按「汽車駕駛人，駕駛汽車經測試檢定有下列情形之一者
    ，處新臺幣15,000元以上60,000元以下罰鍰，並當場移置保
    管該汽車及吊扣其駕駛執照一年：(一)酒精濃度超過規定標準
    」、「汽車駕駛人有下列情形之一者，不得駕車：(二)飲用酒
    類或其他類似物後其吐氣所含酒精濃度超過每公升0.25毫克
    或血液中酒精濃度超過百分之0.05以上」，道路交通管理處
    罰條例第35條第1 項第1 款、道路交通安全規則第114 條第
    2 款分別定有明文。而依95年2 月5 日正式施行之行政罰法
    第26條第1 項規定：「一行為同時觸犯刑事法律及違反行政
    法上義務規定者，依刑事法律處罰之。但其行為應處以其他
    種類行政罰或得沒入之物而未經法院宣告沒收者，亦得裁處
    之。」此乃一行為同時造成刑罰法律與行政秩序罰規定發生
    競合適用之關係時，基於「一事不二罰」之法理，經由立法
    程序確立應以刑罰優先為原則，避免行為人承受過度且重複
    之處罰。此觀該條立法理由明確揭示：「一行為同時觸犯刑
    事法律及違反行政法上義務規定時，由於刑罰與行政罰同屬
    對不法行為之制裁，而刑罰之懲罰作用較強，故依刑事法律
    處罰，即足資警惕時，實無一事二罰再處行政罰之必要。且
    刑事法律處罰，由法院依法定程序為之，較符合正當法律程
    序，應予優先適用。但罰鍰以外之沒入或其他種類行政罰，
    因兼具維護公共秩序之作用，為達行政目的，行政機關仍得
    併予裁處，故為第一項但書規定。」其理益明。是以前揭行
    政罰法中刑事法律處罰優先，且不再處以行政秩序罰之目的
    ，既係因為行為人已接受刑罰而足資警惕，且已發生懲罰之
    作用，即無使行為人陷於雙重處罰之不利益，則關於刑事法
    律處罰之範圍自應採取實質認定，凡刑事實體法或程序法中
    所規定客觀上剝奪行為人生命、自由、財產權利，主觀上亦
    因制裁之嚴厲性、痛苦性，其強度足以造成心理強制而間接
    達成矯正教化目的之處遇手段，皆應納入其中，而不以形式
    上符合刑法第32條至第34條所定主刑及從刑種類者為限，始
    與前揭法律規範之意旨相符（臺灣高等法院臺中分院95年度
    交抗字第580 、591 號、96年度交抗字第262 、253 號均採
    同旨，可資參照）。
五、經查，本件受處分人上開酒後駕車除構成道路交通管理處罰
    條例第35條第1項第1款之交通違規事由外，亦已合於刑法第
    185條之3服用酒類不能安全駕駛動力交通工具而駕駛罪之構
    成要件，經臺灣臺中地方法院檢察署檢察官於斟酌受處分人
    之犯後態度及公共利益之維護，認以緩起訴處分為適當，乃
    於95年6 月30日以95年度偵字第11651 號為緩起訴處分，其
    緩起訴期間為2 年，受處分人並應於緩起訴其間起算日起，
    至緩起訴期間屆滿前2 個月止，向指定之公益團體、地方自
    治團體或社區提供80小時之義務勞務確定，而該緩起訴期間
    已期滿，未經撤銷等情，有臺灣臺中地方法院檢察署95年度
    偵字第11651 號緩起訴處分書、臺灣高等法院被告前案紀錄
    表各1 份在卷可憑。則受處分人上開違反刑事法律禁止規範
    之犯罪事實既已明確，僅因檢察官採取緩起訴處分之替代性
    刑事處遇手段，未將該案逕行起訴或聲請簡易判決處刑，致
    其後適用之刑事訴訟程序有所區別，然就受處分人應於緩起
    訴期間內提供80小時之勞務予檢察官指定機構之義務觀察，
    其如未在上開指定期間內確實履行義務，依刑事訴訟法第25
    3 條之3 第1 項第3 款之規定，受處分人將遭受撤銷緩起訴
    處分之不利益；反之，倘其確實遵守並履行各項緩起訴條件
    ，除非合於刑事訴訟法第260 條所定情形之一，否則受處分
    人即無再就同一案件遭受刑事訴追之虞。且按刑事訴訟法第
    253 條之2 規定，命被告為金錢給付、提供義務勞務或處遇
    措施，應得被告之同意，無非以該等負擔涉及被告之財產權
    之侵害及其人身自由之拘束，且產生未經裁判即終局處理案
    件之實質效果，自應考慮被告之意願。是上開金錢給付、提
    供義務勞務等各種拘束，雖形式上均非屬刑罰性質，仍對行
    為人產生實質上制裁之效果，並對行為人財產、自由、尊嚴
    等權利產生不利影響，而由除金錢給付部份外，其餘種類負
    擔均未能以金錢量化觀之，倘被告就同一行為所受緩起訴負
    擔並非金錢給付，固無從與行政罰鍰之金錢給付相衡量，然
    由前揭被告因緩起訴處分所遭受之不利益觀之，緩起訴處分
    即難與不起訴處分等量齊觀。從而，受處分人已因上開緩起
    訴處分而應負擔一定時間之勞務給付義務，主觀而言即具有
    強制性、懲罰性甚明。而受處分人經由緩起訴處分條件之履
    行，使其免於遭檢察官發動起訴程序，應認具有替代刑罰之
    效果，廣義而言，即屬前揭所稱之「實質刑事法律處罰」，
    而有行政罰法第26條第1 項「一事不二罰」規定之適用。
六、綜上所述，受處分人之酒後駕車行為，既經臺灣臺中地方法
    院檢察署檢察官依刑事法律處以刑罰，依行政罰法第26條第
    1 項前段之規定，即無再依道路交通管理處罰條例裁處行政
    罰鍰之餘地，受處分人據此聲明異議請求撤銷罰鍰部分，非
    無理由，原處分關於罰鍰49,500元部分，自應由本院予以撤
    銷，並為受處分人不罰之諭知。
七、末按「汽車駕駛人，有下列情形之一者，應接受道路交通安
    全講習：(二)有第三十五條第一項規定之情形。」道路交通管
    理處罰條例第24條第1 項第2 款定有明文，本件受處分人駕
    駛汽車，有呼氣酒精濃度達每公升0.75毫克超過標準之違規
    ，已如前述，則原處分機關漏未裁處應接受道路交通安全講
    習，自有未洽，應由本院另諭知如主文第3 項所示之處分，
    以資適法。
八、據上論斷，應依道路交通管理處罰條例第87條第2 項、第24
    條第1 項第2 款，道路交通案件處理辦法第20條，裁定如主
    文。
中    華    民    國    97    年    11    月    28    日
                  交通法庭      法  官  陳玉聰
以上正本證明與原本無異。
如不服本裁定，應於送達後5日內，向本院提出抗告狀。（應附
繕本）
                                書記官  吳彩華
中    華    民    國    97    年    11    月    28    日


司法院資訊處製作；財團法人民間司法改革基金會備份。
